【裁判字號】    94,訴,2445
【裁判日期】    950410
【裁判案由】    常業詐欺等
【裁判全文】
臺灣高雄地方法院刑事判決              94年度訴字第2445號
公  訴  人  臺灣高雄地方法院檢察署檢察官
被      告  甲○○
上列被告因常業詐欺等案件，經檢察官提起公訴（93年度偵字第
4188號、14451 號），被告於本院準備程序中就被訴事實為有罪
之陳述，受命法官於聽取當事人之意見後，本院合議庭裁定改由
受命法官獨任以簡式審判程序審理，判決如下：
    主  文
甲○○幫助連續犯詐欺取財罪，累犯，處拘役陸拾日，如易科罰
金，以佰元折算壹日。
    犯罪事實及理由
一、犯罪事實：
    甲○○前因著作權法案件，分別經臺灣高等法院高雄分院於
    民國90年2 月27日，以90年度上訴字第112 號，於90年10月
    30日，以90年度上訴字第1431號判處有期徒刑6 月、1 年2
    月確定，嗣於91年11月21日縮短刑期假釋出監，刑期至92年
    2 月24日縮刑假釋期滿，以已執行論。詎甲○○猶不知小心
    謹慎、悛悔向上，在可預見他人刻意蒐集郵局、銀行存摺、
    金融卡、印章、密碼及語音轉帳密碼使用，將可藉由蒐集之
    郵局、銀行存摺、金融卡、印章、密碼及語音轉帳密碼，遂
    行以詐欺取財為目的犯行，且其發生並不違背其本意的情況
    下，基於幫助連續詐欺取財之不確定故意，於94年12月10日
    ，在高雄縣鳳山市○○○路之「大統超市」，將其於92年12
    月9 日在華南銀行五甲分行所開立000000000000號帳戶之存
    摺、金融卡、提款密碼及身分證影本等物，以1 萬元之代價
    ，借予真實姓名年籍不詳自稱「陳先生」之成年男子。嗣上
    開物品，即輾轉遭交付至由姓名年籍不詳之成員所組成之詐
    欺集團處，後該詐欺集團即推由其成員之一人或數人，以如
    附表所示之時間、方式，向附表所示之被害人施用詐術，致
    被害人將附表所載之金額匯入上開帳戶中，經被害人查覺受
    騙而報案。
二、證據名稱：
  (一)被告甲○○於警詢及本院審理時之自白。
  (二)台北市政府警察局松山分局受理各類案件紀錄表。
  (三)被告甲○○身分證影本、申設華南銀行帳號000000000000
    號之開戶資料、存款往來明細表各1 份。
  (四)被害人乙○○、丁○○、丙○○於警詢中之證述。
  (五)中國信託自動櫃員機明細表2 紙（被害人乙○○部分）、新
    竹縣芎林鄉農會自動櫃員機交易明細表、郵政儲金匯業局自
    動櫃員機儲戶交易明細表正本2 紙（被害人丁○○部分）。
三、按刑法關於犯罪之故意，係採希望主義，於直接故意，須行
    為人對於構成犯罪之事實，具備明知及有意使其發生之兩個
    要件；於間接故意，須行為人對於構成犯罪之事實，具備預
    見其發生及其發生不違背行為人本意之兩個要件（最高法院
    22年上字第4229號判例參照）。郵局、銀行存摺及金融卡僅
    係供使用人作為存款、提款、匯款或轉帳之工具，本身並無
    經濟或交易之價值。且一般人在正常情況下，均得自行向郵
    局、銀行申請開立存款帳戶而領取郵局、銀行存摺及金融卡
    使用，並無特定身分之限制。苟非意在將該郵局、銀行存款
    帳戶作為犯罪之不法目的或掩飾真實身分，實無蒐集他人郵
    局、銀行存摺或金融卡之必要。是被告甲○○對於蒐集其郵
    局、銀行存摺、金融卡、印章、密碼及語音轉帳密碼的人，
    將用以作為詐欺之不法目的使用，顯然預見其發生，且對該
    人實際利用前開帳戶作為詐欺使用結果之發生，亦不違背其
    本意。次按刑法上之幫助犯，係指以幫助之意思，對於正犯
    資以助力，而未參與實施犯罪之行為者而言，最高法院49年
    台上字第77號判例著有明文可資參考。又連續幫助與幫助連
    續為不同之犯罪態樣，如基於概括犯意，多次幫助他人犯罪
    ，為連續幫助，該幫助者有多次犯罪行為；如以一幫助行為
    ，幫助他人連續犯罪，則為幫助連續，就幫助犯而言，僅有
    一次犯罪行為。本案之正犯為由不詳姓名年籍之人所組成之
    詐欺集團，渠等先後向如附表所示之被害人詐騙財物，時間
    緊接，手法相同，顯係基於概括之犯意為之，為連續犯，正
    犯所為係犯刑法第56條、第339 條第1 項之連續詐欺取財罪
    ，被告甲○○基於一幫助故意，僅提供一個金融帳戶，而為
    一幫助行為，應論以一幫助犯，是核其所為，係犯刑法第30
    條第1 項前段、第339 條第1 項之幫助連續詐欺取財罪。公
    訴意旨雖認被告係犯刑法第340 條常業詐欺罪之幫助犯，惟
    依起訴之犯罪事實，固足認本案正犯間有連續詐欺取財之事
    實，惟並無證據足認正犯有反覆同種類之社會活動，亦難遽
    認正犯係恃詐欺取財用以維生；況按幫助犯係從屬於正犯而
    成立，並無獨立性，故幫助犯須對正犯之犯罪事實，具有共
    同認識而加以助力，始能成立，其所應負責任，亦以與正犯
    有同一認識之事實為限，若正犯所犯之事實，超過其共同認
    識之範圍時，則幫助者事前既不知情，自不負責，從犯對正
    犯行為所認識之內容，如與正犯所發生之事實不一致時，應
    僅就其所認識之範圍負責（即所犯重於所知，從所知），查
    被告基於幫助詐欺取財之不確定故意，交付前揭存摺、金融
    卡及密碼予該詐欺集團，確有連續向附表所示之被害人詐欺
    取財既遂等情，業如前述，然經查並無積極證據足證正犯係
    以犯詐欺取財罪為常業，更無法證明被告對於係以犯詐欺罪
    為常業之正犯有所認識，是被告所為難認係構成常業詐欺罪
    之幫助犯，起訴法條容有未洽，惟其基本社會事實既屬同一
    ，自應依法變更起訴法條。被告以幫助他人詐欺取財之意思
    ，參與犯罪構成要件以外之行為，為從犯，應依刑法第30條
    第2 項之規定，按正犯之刑減輕之。又被告前因著作權法案
    件，分別經臺灣高等法院高雄分院於90年2 月27日，以90年
    度上訴字第112 號，於90年10月30日，以90年度上訴字第14
    31號判處有期徒刑6 月、1 年2 月確定，嗣於91年11月21日
    縮短刑期假釋出監，刑期至92年2 月24日縮刑假釋期滿，以
    已執行論，有臺灣高等法院被告前案紀錄表、本院被告院內
    索引卡紀錄表、臺灣高雄地方法院檢察署刑案資料查註紀錄
    表附卷可稽，其於刑之執行完畢後，5 年內再犯本件有期徒
    刑以上之罪，為累犯，應依刑法第47條之規定加重其刑，並
    依同法第71條第1 項之規定先加後減輕之。爰審酌被告為圖
    己利，隨意交付上開金融帳戶供他人非法使用，不僅助長社
    會犯罪風氣，更導致真正犯罪者逍遙法外，其行為殊屬不當
    ，惟念及被告本身並未實際參與本件詐欺取財之犯行，責難
    性較小，且事後坦承犯行，態度尚佳等一切情狀，量處如主
    文所示之刑，並諭知易科罰金之折算標準。
四、按洗錢防制法所稱洗錢，係指下列行為：一、掩飾或隱匿因
    自己重大犯罪所得財物或財產上利益者。二、掩飾、收受、
    搬運、寄藏、故買或牙保他人因重大犯罪所得財物或財產上
    利益者，洗錢防制法第2 條定有明文。而該法第2 條第1 款
    之洗錢行為，除利用不知情之合法管道（如金融機關）所為
    之典型行為外，固尚有其他掩飾、藏匿犯特定重大犯罪所得
    財產或利益之行為，但仍須有旨在避免追訴、處罰而使其所
    得財物或利益之來源合法化，或改變該財物或利益之本質之
    犯意，始克相當，若僅係行為人對犯特定重大犯罪所得之財
    產或利益作直接使用或消費之處分行為，自非該法所規範之
    洗錢行為。且按洗錢防制法第1 條規定：「為防制洗錢，追
    查重大犯罪，特制定本法」，其立法目的係為防止洗錢者利
    用各種管道漂白非法所得之洗錢行為，掩飾其犯罪事實，逃
    避或防礙重大犯罪之追查或處罰，以遏阻洗錢者享受其重大
    犯罪所得之財物或財產上利益；其保護之法益係國家對於重
    大犯罪之訴追及處罰權。因之，是否為洗錢行為，自應就犯
    罪全部過程加以觀察，包括有無因而使重大犯罪所得之財物
    或財產上利益之性質、來源、所在地、所有權或其他權利改
    變，因而妨礙重大犯罪之追查或處罰，或有無阻撓或危及對
    重大犯罪所得之財物或財產上利益來源追查或處罰之行為在
    內。易言之，該法之制定，旨在規範特定重大犯罪不法所得
    之資金或財產，藉由洗錢行為，諸如經由各種金融機關或其
    他交易管道，以提、存或轉匯等方式，轉換成為合法來源之
    資金或財產，以切斷資金與當初犯罪行為之關連性，俾便於
    隱匿其犯罪行為或該資金不法來源或本質，以逃避追訴、處
    罰（最高法院92年度台上字第3639號、92年度台上字第2963
    號、91年度台上字第4956號、93年度台上字第904 號判決意
    旨參照）。申言之，所謂洗錢，依洗錢防制法第2 條之規定
    係以掩飾或隱匿因自己或他人重大犯罪所得財物或財產上利
    益為其要件，而無論掩飾或隱匿行為，均為行為人於完成犯
    罪行為後，為利用或確保此一前行為之不法犯罪所得財物或
    財產上利益所為之另一行為，應屬一種處分犯罪所得財物或
    財產上利益之行為即處分贓物之行為，此觀諸同條第2 款將
    掩飾、收受、搬運、寄藏、故買或牙保他人因重大犯罪所得
    財物或財產上利益之犯罪行為，亦同列為洗錢行為甚明。就
    行為人而言，此種處分贓物行為，原係不罰之後行為之一種
    ；而所謂不罰之後行為，係行為人於完成其犯罪後，對於其
    所侵害法益之再一次侵害，不另行成立犯罪之情形。即前行
    為與後行為間並無行為發展之階段關係，僅處罰前行為即已
    兼及後行為者，該後行為即為前行為所吸收，不再視其為獨
    立之犯罪；例如將竊盜或搶奪取得之財物據為己有或出賣等
    行為，不能再論以侵占罪等。亦即洗錢行為（自己洗錢），
    係指行為人完成犯罪行為後，對於犯罪所得財物或財產上利
    益所另為掩飾或隱匿等行為，該行為在刑罰體系上原係不罰
    之後行為，然因特殊社會防衛之需要（為防制洗錢，追查重
    大犯罪，洗錢防制法第1 條參照），始予以刑罰化；若行為
    本身即係該洗錢防制法第3 條所稱重大犯罪之取得財物之犯
    罪方法或手段，此等行為即為該條所稱重大犯罪行為之一部
    分，並非行為人因為該條所稱重大犯罪行為並取得犯罪所得
    財物或財產上利益後，所另為掩飾或隱匿犯罪所得財物或財
    產上利益之行為，自難遽認係洗錢行為。為他人洗錢則係指
    掩飾或隱匿、收受、搬運、寄藏、故買或牙保他人因重大犯
    罪所得財物或財產上利益者，亦均指於他人因重大犯罪所得
    財物或財產上利益後，所另為之掩飾或隱匿、收受、搬運、
    寄藏、故買或牙保等行為。被告提供金融帳戶供詐欺集團作
    為詐欺犯罪時被害人匯款之用，被害人的匯款動作，即為詐
    欺集團所為詐欺犯行中有關「使人將本人或第三人之物交付
    」之行為，本為詐欺取財犯罪行為的一部分，並非另為掩飾
    或隱匿犯罪所得財物或財產上利益之行為。且被害人就其匯
    款之郵局、銀行活期儲蓄存款帳戶之戶名、帳號，均知之甚
    詳；換言之，詐欺取財所得之款項匯入如附表所示之金融帳
    戶後，並未產生掩飾或隱匿「重大犯罪所得財物或財產上利
    益」之效果，偵查機關隨時均能發現該帳戶係詐欺取財之犯
    罪行為人供被害人匯款之用，唯一能掩飾或隱匿者，乃「誰
    是犯罪行為人」，此與洗錢防制法第2 條所定之洗錢行為，
    其規範意旨顯不相符。且查，本案上開姓名年籍不詳之詐欺
    集團成員於被害人等將款項匯入指定如附表所示之帳戶後，
    隨即以金融卡提領被害人等遭詐欺所匯入之贓款，然此僅屬
    詐欺犯行之一部份，於無其他積極證據下，自難認該詐欺集
    團，除使用帳戶作為取得被害人等款項之管道外，另有何基
    於隱匿、掩飾其犯罪行為或該資金不法來源或本質，將犯罪
    所得款項經由金融機關或其交易管道，轉換成為合法來源之
    資金或財產，或改變該等財物之本質，以切斷犯罪所得款項
    與當初犯罪行為之關聯性之行為，自難認被告所為應成立洗
    錢防制法第9 條第1 項洗錢罪之幫助犯。公訴意旨認被告所
    為係犯洗錢防制法第2 條第1 款、第3 條第1 項第5 款所稱
    之「重大犯罪」（即刑法第340 條之常業詐欺罪）所得財物
    ，應成立洗錢防制法第9 條第1 項之幫助洗錢罪等語，揆諸
    前揭說明，其法律適用容有誤認；況，若認被告係以提供金
    融帳戶之方式掩飾他人因重大犯罪所得財物，亦應論以洗錢
    防制法第9 條第2 項之罪，此即特別刑法明定以幫助犯罪為
    構成要件之犯罪類型，屬於一獨立之犯罪型態，性質上仍係
    實施犯罪之正犯，與刑法上之幫助犯具有絕對之從屬性不同
    ，亦即不必另有「正犯」存在即能成立犯罪，公訴人就此部
    分，見解似有違誤。尚且本案被告所參與之行為，僅為正犯
    詐欺行為開始前之幫助行為（即提供帳戶與收集帳戶），與
    洗錢防制法第2 條所規制者，係在自己或他人因重大犯罪已
    得財物或重大利益後，復加以掩飾或隱匿之情形不同，然依
    本案正犯之犯罪事實觀之，僅得認被告有連續幫助「連續詐
    欺取財」之行為，尚無從認被告之行為係幫助「常業詐欺取
    財」已如前述，被告所為自非屬洗錢防制法所稱之「重大犯
    罪」，無從認有該法之適用，就此部分本應諭知無罪，惟公
    訴人認此部分與前開起訴論罪之部分有牽連犯之裁判上一罪
    關係，爰不另為無罪之諭知。
五、依刑事訴訟法第273 條之1 第1 項、第299 條第1 項前段、
    第300 條、第310 條之2 、第454 條第1 項，刑法第339 條
    第1 項、第30條第2 項、第47條、第41條第1 項前段、第71
    條第1 項，罰金罰鍰提高標準條例第1 條前段、第2 條，判
    決如主文。
中    華    民    國    95    年    4     月    10    日
                  刑事第十一庭  法  官  戰諭威
以上正本證明與原本無異。
如不服本判決，應於判決送達後10日內，向本院提出上訴狀。
中    華    民    國    95    年    4     月    10    日
                                書記官  林佳蓉
附錄本判決論罪之法條：
中華民國刑法第30條：
幫助他人犯罪者，為從犯。雖他人不知幫助之情者，亦同。
從犯之處罰，得按正犯之刑減輕之。
中華民國刑法第339條：
意圖為自己或第三人不法之所有，以詐術使人將本人或第三人之
物交付者，處5 年以下有期徒刑、拘役或科或併科1 千元以下罰
金。
以前項方法得財產上不法之利益或使第三人得之者，亦同。
前二項之未遂犯罰之。
附表
┌──┬────┬─────────────┬─────┐
│編號│ 被害人 │   犯    罪    手    法   │ 帳   戶  │
├──┼────┼─────────────┼─────┤
│一  │乙○○  │自稱乙○○朋友凱玲之女子於│華南銀行  │
│    │        │92年12月13日上午10時許撥打│五甲分行  │
│    │        │電話予乙○○，佯稱其弟車禍│0000000000│
│    │        │亟需醫藥費12萬元，向乙○○│32帳戶。  │
│    │        │借款5 萬元，乙○○乃依其指│          │
│    │        │示，匯款5 萬元至另一被告林│          │
│    │        │怡吉之帳戶中。嗣該女子復佯│          │
│    │        │稱該款項雖已收到，然因心急│          │
│    │        │致金融卡遭消磁無法使用，請│          │
│    │        │乙○○再次匯款。乙○○仍不│          │
│    │        │知有詐，再次匯款5 萬元至王│          │
│    │        │銘隆右欄位之銀行帳戶內 (分│          │
│    │        │別於下午1 時11分、43分許轉│          │
│    │        │匯4 萬元、1 萬元)。       │          │
├──┼────┼─────────────┼─────┤
│二  │丁○○  │自稱丁○○朋友鄭伊伶之女子│華南銀行  │
│    │        │於92年12月13日下午3時許撥 │五甲分行  │
│    │        │打電話至丁○○姑姑位在新竹│0000000000│
│    │        │市○○路1000巷23號住處，泣│32帳戶。  │
│    │        │訴佯稱其父車禍需款22萬元開│          │
│    │        │刀，丁○○乃依其指示，先後│          │
│    │        │於同日下午4 時2 分許、5 時│          │
│    │        │29分6 秒許，至新竹芎林農會│          │
│    │        │、芎林郵局自上開王悠先帳戶│          │
│    │        │轉出7 萬元、2 萬元至被告王│          │
│    │        │銘隆右欄位所列之帳戶內。  │          │
├──┼────┼─────────────┼─────┤
│三  │丙○○  │自稱為丙○○同學之不詳成年│華南銀行  │
│    │        │女子，於92年12月13日下午3 │五甲分行  │
│    │        │時許撥打電話予丙○○聯繫，│0000000000│
│    │        │佯稱其父開刀需款孔急，陳怡│32帳戶。  │
│    │        │嘉乃依指示，於同日時19分10│          │
│    │        │秒許經由電腦網路匯款1萬元 │          │
│    │        │至右欄所列之甲○○帳戶內。│          │
└──┴────┴─────────────┴─────┘


司法院資訊處製作；財團法人民間司法改革基金會備份。
